臺灣高等法院民事判決
110年度勞上易字第94號
上  訴  人  黃儀敏  

            黃麗鶴  
兼  上二人
共      同
訴訟代理人  黃耀湘  
被  上訴人  SITI FATIMAH


訴訟代理人  楊淑玲律師(法扶律師)  
上列當事人間請求損害賠償事件，上訴人對於中華民國110年5月
27日臺灣新北地方法院110年度勞訴字第13號第一審判決提起上
訴，並為訴之追加，本院於110年12月21日言詞辯論終結，判決
如下：
    主      文
上訴及追加之訴均駁回。
第二審訴訟費用（含追加之訴部分）由上訴人黃儀敏、黃麗鶴各
負擔百分之三十，餘由上訴人黃耀湘負擔。
    事實及理由
壹、程序方面：
一、按不變更訴訟標的，而補充或更正事實上或法律上之陳述者
    ，非為訴之變更或追加，民事訴訟法第256條定有明文。上
    訴人（即上訴人黃儀敏、黃麗鶴、黃耀湘，單指其一逕稱姓
    名）於原審主張依侵權行為之法律關係，請求被上訴人應給
    付上訴人新臺幣(下同)51萬元，及自起訴狀繕本送達翌日起
    至清償日止按週年利率5%計算之利息（見原審訴字卷第13頁
    、勞訴字卷第150頁）。嗣於本院更正為依民法第184條第1
    項前段、第192條、第194條規定，請求被上訴人應給付黃儀
    敏13萬5,632元、黃麗鶴13萬5,632元、黃耀湘23萬8,736元
    ，及均自起訴狀繕本送達翌日起至清償日止按週年利率5%計
    算之利息(見本院卷一第172頁、卷二第17、41、42頁)，屬
    補充或更正法律上或事實上之陳述，非為訴之變更或追加，
    合先敘明。
二、次按第二審訴之變更或追加，非經他造同意不得為之，但請
    求之基礎事實同一者、擴張或減縮應受判決事項之聲明者，
    不在此限，民事訴訟法第446條第1項、第255條第1項第2款
    、第3款分別定有明文。查上訴人更正後之聲明為：被上訴
    人應給付黃儀敏13萬5,632元、黃麗鶴13萬5,632元、黃耀湘
    23萬8,736元，及均自起訴狀繕本送達翌日起至清償日止按
    週年利率5%計算之利息(見本院卷一第172頁)。嗣於本院審
    理中，追加請求被上訴人應另給付黃耀湘21萬4,367元、黃
    儀敏21萬4,368元、黃麗鶴21萬4,368元，及各自民國110年8
    月17日民事聲明狀繕本送達翌日起至清償日止按週年利率5%
    計算之利息（見本院卷一第172頁），核屬擴張應受判決事
    項之聲明，且與原訴均基於主張相同之侵權行為事實，合於
    前揭規定，應予准許。被上訴人抗辯上訴人調高慰撫金之請
    求與原訴之基礎事實並非同一，其追加不合法云云，自不足
    採。
貳、實體方面　　
一、上訴人主張：被上訴人係印尼籍看護，自106年11月30日起
    受僱於黃耀湘擔任監護工，初負責照顧黃儀敏，嗣經勞動部
    於107年8月30日核准變更被看護者為訴外人即伊等母親黃張
    淑娟，工作地點為伊等臺北市大安區仁愛路住處（下稱仁愛
    路住處）。詎被上訴人於同年10月2日0時55分，因黃張淑娟
    欲起床至床邊之便盆椅小便而極度不悅，竟猛然拉起黃張淑
    娟，致黃張淑娟脊椎受傷，經於同年10月3日、10月16日至
    國泰醫療財團法人國泰綜合醫院（下稱國泰醫院）、臺北市
    立聯合醫院（下稱聯合醫院）仁愛院區（下稱仁愛醫院）就
    診，認其受有脊椎壓迫性骨折之傷害，因黃張淑娟年邁，醫
    囑以臥床休息、吃藥、擦止痛藥方式治療，惟其臥床後，因
    無法起床散步，致腹部脹氣難耐，於同年11月8日再赴振興
    醫療財團法人振興醫院（下稱振興醫院）住院，治療腹部脹
    氣，於院內感染肺炎而病逝。被上訴人上開侵權行為，致黃
    張淑娟受有脊椎骨折之傷害，因病情轉重入院治療，於院內
    感染死亡，黃耀湘因此受有支出黃張淑娟於振興醫院及臺北
    榮民總醫院住院期間之醫療費用共10萬3,103元之損害，上
    訴人並受有精神損害。爰依民法第184條第1項前段、第192
    條、第194條規定，請求被上訴人給付黃儀敏、黃麗鶴慰撫
    金各13萬5,632元，給付黃耀湘23萬8,736元（醫療費用10萬
    3,103元＋慰撫金13萬5,633元），及均加計自起訴狀繕本送
    達翌日起算之法定遲延利息。並於本院依相同請求權基礎，
    追加請求被上訴人另給付黃儀敏、黃麗鶴、黃耀湘各21萬4,
    368元、21萬4,368元、21萬4,367元慰撫金，及各自110年8
    月17日民事聲明狀繕本送達翌日起算之法定遲延利息。
二、被上訴人則以：伊對黃張淑娟並無故意或過失用力拉扯之不
    法侵權行為，黃張淑娟腰椎之壓迫性骨折，並非可歸責於伊
    拉扯用力或其他不當看護之行為所致。黃張淑娟年事已高，
    長期罹患癌症，多年駝背且久病臥床，於黃耀湘與伊成立契
    約前，早已患有脊椎壓迫性骨折。且黃張淑娟之死亡係其本
    身年邁且罹患膀胱癌及其他疾病，與其腰椎病變無關，更非
    可歸責於伊之侵權行為所致。上訴人請求為無理由等語置辯
    。
三、原審為上訴人全部敗訴之判決，上訴人不服，提起上訴。並
    上訴聲明：㈠原判決廢棄。㈡被上訴人應給付黃儀敏13萬5,63
    2元、黃麗鶴13萬5,632元、黃耀湘23萬8,736元，及均自起
    訴狀繕本送達翌日起至清償日止按週年利率5%計算之利息。
    另於本院追加聲明：㈠被上訴人應給付黃儀敏21萬4,368元、
    黃麗鶴21萬4,368元、黃耀湘21萬4,367元，及各自110年8月
    17日民事聲明狀繕本送達翌日起至清償日止按週年利率5%計
    算之利息。被上訴人則答辯聲明：上訴及追加之訴均駁回。
四、兩造不爭執事項(見本院卷一第174頁、卷二第6頁)：
(一)被上訴人係印尼籍看護，自106年11月30日起受僱於黃耀湘
    擔任監護工，照顧黃儀敏，嗣經勞動部以107年8月30日函核
    准變更被看護者為上訴人母親黃張淑娟，工作地點為上訴人
    仁愛路住處。
(二)黃張淑娟曾於107年10月2日稱腰部、背部疼痛，並於同年10
    月3日上午11時至國泰醫院復健科就診，復於同年月16日下
    午2時許至仁愛醫院急診内科就診，嗣於同年12月25日因肺
    炎死亡，死亡證明書記載先行原因為膀胱癌，其他對死亡有
    影響的原因為心臟及腎衰竭。
(三)黃耀湘與被上訴人簽訂勞動契約（見原審訴字卷第105頁）
    。
(四)被上訴人於107年12月31日在道歉書（見原審勞訴字卷第151
    頁）上簽名按手印，該道歉書記載之中文與印尼文文意相符
    。
(五)黃耀湘對被上訴人提起傷害告訴（下稱刑案），經臺灣臺北
    地方檢察署（下稱臺北地檢署）以108年度偵字第5852號處
    分不起訴，經發回續行偵查後，復以108年度偵續字第544號
    處分不起訴，再經臺灣高等檢察署以109年度上聲議字第290
    4號駁回再議，又經臺灣臺北地方法院（下稱臺北地院）109
    年度聲判字第111號駁回黃耀湘交付審判之聲請。
五、上訴人主張被上訴人於107年10月2日0時55分在仁愛路住處
    ，照顧伊等母親黃張淑娟起身時，因不耐煩而猛然拉起黃張
    淑娟，致黃張淑娟受有脊椎骨折之傷害，後於住院治療時於
    院內感染死亡，構成侵權行為，爰依民法第184條第1項前段
    、第192條、第194條規定，請求被上訴人賠償黃儀敏、黃麗
    鶴各慰撫金35萬元，及賠償黃耀湘支出之醫療費用10萬3,10
    3元及慰撫金35萬元等情，為被上訴人所否認，並以前詞置
    辯。經查：
(一)按因故意或過失，不法侵害他人之權利者，負損害賠償責任
    。不法侵害他人致死者，對於支出醫療及增加生活上需要之
    費用或殯葬費之人，亦應負損害賠償責任。不法侵害他人致
    死者，被害人之父、母、子、女及配偶，雖非財產上之損害
    ，亦得請求賠償相當之金額。民法第184條第1項前段、第19
    2條第1項、第194條分別定有明文。而侵權行為損害賠償責
    任，除行為人之行為具不法性、被害人受有損害外，尚須以
    行為人之不法行為與被害人所受損害間具有相當因果關係為
    其成立要件，且主張侵權行為損害賠償請求權之人，對於侵
    權行為之成立要件應負舉證責任（最高法院98年度台上字第
    1452號、100年度台上字第328號判決意旨參照）。
(二)查黃張淑娟於107年10月3日至國泰醫院復健科就診之醫療影
    像報告臨床診斷欄記載：「Compression fracture of T12.
    with kyphosis（即胸椎第12節壓迫性骨折並有脊柱後彎）
    」；於同年月16日至仁愛醫院急診內科就診之電腦斷層報告
    記載：「degenerative changes and scoliosis of spine 
    noted . compression fracture/deformity suspected at 
    T11.12.（即退化性病變及脊椎側彎、胸椎第11、12節疑似
    壓迫性骨折、變形）」，有國泰醫院醫療影像報告、仁愛醫
    院電腦斷層報告可稽（見臺北地檢署108年度偵續字第544號
    ，下稱偵續字卷，第29頁、臺北地檢署108年度偵字第5852
    號，下稱偵字卷，第272頁、第263頁背面）。則上訴人主張
    黃張淑娟至國泰醫院、仁愛醫院就診時，胸椎第11、12節有
    壓迫性骨折，固屬有據。至上訴人主張黃張淑娟受有前開壓
    迫性骨折，係因被上訴人於107年10月2日0時55分在仁愛路
    住處，猛然拉起黃張淑娟，致黃張淑娟脊椎受傷云云，則為
    被上訴人所否認。上訴人自應舉證證明黃張淑娟受有前開傷
    害係因被上訴人行為所致。經查：
　1.上訴人雖以仁愛醫院108年2月21日門診病歷記載：「診斷中
    文名：第11-12胸椎楔狀壓迫性骨折之初期照護」（見原審
    訴字卷第35頁、偵續字卷第31頁），主張仁愛醫院骨科主治
    醫師陳昱彰調閱電腦斷層後，謂此係剛發生之第11至12節胸
    椎楔狀壓迫性骨折，屬近期發生之骨折云云。惟細譯上開門
    診病歷之內容，陳昱彰醫師係於108年2月21日即黃張淑娟死
    亡後，依據看診者主訴下背痛（low back pain ）及X光紀
    錄（X-ray）而為前揭診斷。又「第11-12胸椎楔狀壓迫性骨
    折之初期照護」是健保診斷碼，為診斷鍵入須要，並無任何
    特別意涵，且醫師係由107年10月16日電腦斷層報告得知有
    胸椎骨折，至於骨折發生於何時無法由X光上判斷，有聯合
    醫院110年9月14日函可稽（見本院卷一第151頁）。可見該
    醫師係由107年10月16日電腦斷層得知黃張淑娟有胸椎壓迫
    性骨折，並未認定該骨折係何時發生。上訴人另提出其於10
    8年11月14日致電至仁愛醫院之電話錄音譯文、衛生福利部
    「臺灣e院」資料（見本院卷一第461、465頁），主張初期
    照護即係最近發生之意云云。惟經本院函詢聯合醫院，經該
    院回覆：所謂初期照護是健保診斷碼，泛指受傷後之期間，
    沒有一定定義是發生多久之骨折，無法判定新傷或舊傷，仁
    愛醫院不接受電話問診及病患錄音服務等語，有該院110年1
    1月9日函可稽（見本院卷二第27頁）。足見上訴人主張仁愛
    醫院前開門診病歷資料記載初期照護為剛發生之新傷云云，
    要不足採。又臺灣e院游典錡醫師並非黃張淑娟之看診醫師
    ，尚難僅憑該醫師對其他病患之回覆為有利於上訴人之認定
    。故上訴人以上開證物主張黃張淑娟第11至12節胸椎楔狀壓
    迫性骨折係新傷，進而謂係被上訴人於107年10月2日猛然拉
    起黃張淑娟所致云云，為不足採。
　2.又上訴人主張黃張淑娟於上開時、地欲起床小便，遭被上訴
    人猛然用力拉起而致脊椎受傷、腰背疼痛，被上訴人不僅於
    警詢中承認上情乃其所為，並簽有道歉書坦然承認云云。惟
    查，被上訴人於警詢時固稱：「（問：你的雇主黃耀湘稱你
    於107年10月2日0時55分，於住家...照顧雇主母親黃張淑娟
    時，拉起黃張淑娟，因太過用力，而導致脊椎受傷。因當日
    5時許，黃女士告訴雇主，深夜時遭家中外勞拉傷，背部腰
    椎很痛，故黃男認定是你在照顧過程中，傷到黃女士，是否
    屬實？你做何解釋？請詳述之）雇主所說的可能沒錯，我可
    能不小心有傷到黃女士的腰部後方。我記得很早很早的時候
    ，是黃女士上廁所的時候，我要把黃女士從床上移到馬桶椅
    上，黃女士一直跟我說：痛。我事後有問雇主黃先生，黃女
    士會不會骨折，黃男跟我不會。之後如果我照顧黃女士（阿
    嬤）有動到阿嬤，阿嬤會說腰痛、腹痛、不想進食，...阿
    嬤往生的前一天，雇主有跟我發脾氣，說阿嬤因為我骨折，
    會沒命，結果隔天就往生了。」等語（見本院卷一第61、63
    頁），被上訴人簽名按手印之道歉書記載：「本人SITI FAT
    IMAH於2018年10月2日深夜00:55分，將奶奶（即黃張淑娟）
    拉起床小便、喝水，太過用力造成腰椎受傷，表示道歉」等
    語（見原審訴字卷第41頁），且被上訴人不爭執道歉書記載
    之中文與印尼文文意相符，其能閱讀印尼文等語（見原審勞
    訴字卷第151頁），並於警詢時稱：伊簽署該道歉書並未遭
    到暴力脅迫等語（見本院卷一第63頁）。惟被上訴人於警詢
    時即表示：「我『可能』不小心有傷到黃女士的腰部後方...
    我事後有問雇主黃先生，黃女士會不會骨折，黃男跟我不會
    」、「該道歉書係雇主於阿嬤過世後，遞給伊稱是當作跟阿
    嬤道歉」等語，可見被上訴人並未確認其確實有導致黃張淑
    娟胸椎骨折，上訴人更表示黃張淑娟不會骨折，且被上訴人
    於黃張淑娟死亡後，係基於致意而於上訴人請懂印尼文人撰
    寫內容（見原審勞訴字卷第150頁）之道歉書上簽名按手印
    ，尚難僅憑被上訴人於警詢所為上開陳述及在前開道歉書上
    簽名按手印，認定黃張淑娟於107年10月3日至國泰醫院、同
    年10月16日至仁愛醫院就診時，胸椎第11、12節壓迫性骨折
    ，係被上訴人107年10月2日將黃張淑娟拉起床小便、喝水所
    致。
　3.又臺北地檢署於刑案偵查時，向國泰醫院詢問黃張淑娟於10
    7年10月3日前往該院就診時，醫療影像報告顯示胸椎第12節
    壓迫性骨折並有脊柱後彎，係新傷或陳舊性傷害，經該院回
    覆：根據病歷紀錄，胸腰椎交接處之脊椎骨呈楔形（wedge 
    shape）狀，為壓迫性骨折之X光表現之一，黃張淑娟於105
    年2月26日在該院進行胸部斷層檢查時，即有胸椎第11、12
    節楔形變化，於105年8月21日、106年8月3日在其他醫院進
    行斷層檢查，故當時診治醫師判斷似為舊傷等情，有該院10
    9年2月17日函可參（見偵續字卷第161、163頁）。另審酌黃
    張淑娟於107年10月16日至仁愛醫院急診內科檢查時，有退
    化性病變及脊椎側彎；振興醫院之出院病歷摘要記載：黃張
    淑娟入院時，即有退化性關節疾病、腎衰竭之情形（見偵字
    卷第92頁），可知黃張淑娟早有駝背、退化性病變及脊椎側
    彎等傷害。足見黃張淑娟於107年10月3日至國泰醫院就診醫
    療影像報告顯示之胸椎壓迫性骨折為舊傷。自難遽認黃張淑
    娟該胸椎壓迫性骨折係因被上訴人於107年10月2日猛然拉起
    所致。至上訴人所提出黃張淑娟之照片、膀胱癌診斷證明書
    （見本院卷一第467至473頁）不足推翻黃張淑娟在105年2月
    26日至國泰醫院胸部斷層檢查時即發現有胸椎第11、12節楔
    形變化，且於105年8月21日、106年8月3日在其他醫院亦有
    照過斷層檢查。
　4.又檢察事務官於刑案偵查時勘驗上訴人所提光碟，勘驗結果
    為：該影片為107年10月2日晚上11時許拍攝，影片內容為黃
    耀湘稱：「SITI我以前就跟你講，抱奶奶要輕一點，抱太快
    ，奶奶脊椎受不了，95歲，會很痛，你知道嗎，如果今天受
    傷，奶奶這麼大年紀，搞不好1個月才會好，很痛，脊椎受
    傷非常痛，10月2日受傷，可能11月才會好，以後抱奶奶要
    輕一點，奶奶這麼大年紀，不能一下子就把她拉起來，拉起
    來會受傷，手臂還好，但脊椎很痛很痛很痛，要很久才會好
    ，以後要小心點，不能用大力抱奶奶，奶奶受不了會痛。」
    等語，見被上訴人一直允諾稱好等語，有勘驗筆錄可稽（見
    偵字卷第283頁），僅能認定黃耀湘於107年10月2日當晚指
    責被上訴人，表示過去已告知抱黃張淑娟要輕一點，不能抱
    太快、用大力，否則黃張淑娟會很痛等語。黃耀湘於刑案偵
    查時稱：伊於案發當晚10時許，向被上訴人稱其時常拉傷黃
    張淑娟，這次會很久才會好…因被上訴人平常未細心照料，
    常顯不耐煩，且曾告知黃張淑娟已95歲，於照護要更小心，
    被上訴人仍明知故犯，才認為被上訴人是故意傷害等語（見
    偵字卷第83頁背面）。惟黃張淑娟早有胸椎壓迫性骨折，已
    如前述，要難僅以黃張淑娟於被上訴人照護過程中表示腰痛
    或被上訴人經常於照護中表現出不耐煩之態度或曾用力太大
    ，即遽認黃張淑娟胸椎壓迫性骨折係因被上訴人於107年10
    月2日猛然拉起所致。又黃耀湘自承生活日誌記載：「早上
    媽說腰痛」、「夜返發現媽受傷甚重，起身慘叫喊痛」、「
    媽媽早上起床慘叫喊背痛，外勞還騙說不痛了」、「腰疼」
    、「背痛」等字為其所寫（見原審訴字卷第29至33頁、本院
    卷一第174頁），被上訴人既為印尼籍，不懂中文字，則該
    生活日誌所載內容是否可逕為憑採，已有疑義，且黃張淑娟
    於105年2月26日即有胸椎第11、12節楔形變化，已如前述，
    亦難以該日誌有疼痛之記載，且被上訴人於警詢時表示有疼
    痛狀況須每天記載，即遽認黃張淑娟胸椎壓迫性骨折係因被
    上訴人107年10月2日猛然拉起黃張淑娟所致。
　5.上訴人復主張黃張淑娟舊傷已痊癒，復遭新創傷，係舊傷新
    創云云，然為被上訴人否認，且上訴人未能舉證以實其說，
    尚不能僅憑黃張淑娟未就診或提出黃張淑娟擀麵條、站立與
    他人合照之照片即遽認其舊傷已痊癒。另黃張淑娟107年11
    月8日振興醫院入院護理評估過去病史記載腰椎拉傷或護理
    紀錄記載臥床（見本院卷二第87至97頁），並未認定係被上
    訴人拉傷黃張淑娟，亦不能據以認定黃張淑娟係新創傷。又
    黃張淑娟於107年12月25日因肺炎死亡，死亡證明書記載先
    行原因為膀胱癌，其他對死亡有影響的原因為心臟及腎衰竭
    （見兩造不爭執事項㈡），亦難認與其胸腰椎骨折有相當因
    果關係。況黃耀湘以被上訴人於前開時地拉傷黃張淑娟，致
    黃張淑娟腰椎受傷為由，對被上訴人提起傷害告訴，業經臺
    北地檢署檢察官以108年度偵字第5852號處分不起訴，雖經
    黃耀湘提起再議後發回續行偵查後，又經臺北地檢署檢察官
    以108年度偵續字第544號處分不起訴，再經臺灣高等檢察署
    以109年度上聲議字第2904號駁回再議，並經臺北地院109年
    度聲判字第111號先後裁定駁回黃耀湘交付審判之聲請及抗
    告，復經本院109年度抗字第1169號裁定駁回黃耀湘之抗告
    確定在案，為兩造所不爭執，並經本院調取前開卷宗查核無
    訛。
　6.基上，上訴人之舉證顯然不能證明黃張淑娟因脊椎骨折致死
    ，及該傷勢為被上訴人不法侵權行為所致。
(三)上訴人之舉證既不能證明黃張淑娟受有前開傷害係因被上訴
    人行為所致，從而，上訴人主張因被上訴人於前開時地之侵
    權行為，致黃張淑娟受有脊椎骨折之傷害，後於住院治療時
    於院內感染死亡，構成侵權行為云云，自不足採，其請求被
    上訴人賠償黃儀敏、黃麗鶴各慰撫金35萬元，並賠償黃耀湘
    所支出之醫療費用10萬3,103元及慰撫金35萬元，自不能准
    許。
六、綜上所述，上訴人依民法第184條第1項前段、第192條、第1
    94條規定，請求被上訴人給付黃儀敏13萬5,632元、黃麗鶴1
    3萬5,632元、黃耀湘23萬8,736元（醫療費用10萬3,103元+
    慰撫金13萬5,633元），及自起訴狀繕本送達翌日起至清償
    日止按週年利率5%計算之利息，為無理由，不應准許。從而
    原審所為上訴人敗訴之判決，並無不合。上訴論旨指摘原判
    決不當，求予廢棄改判，為無理由，應駁回其上訴。另上訴
    人於本院依同上請求權，追加請求被上訴人另給付黃儀敏21
    萬4,368元、黃麗鶴21萬4,368元、黃耀湘21萬4,367元之慰
    撫金，及各自110年8月17日民事聲明狀繕本送達翌日起算之
    法定遲延利息，亦為無理由，併予駁回。
七、本件事證已臻明確，兩造其餘之攻擊或防禦方法及所用之證
    據，經本院斟酌後，認為均不足以影響本判決之結果，爰不
    逐一論列；另上訴人111年1月13日提出之聲請狀，係在本院
    言詞辯論終結後始提出，依法不得援為裁判基礎，併予敘明
    。
八、據上論結，本件上訴及追加之訴均為無理由，依民事訴訟法
    第449條第1項、第78條、第85條第1項但書，判決如主文。
中　　華　　民　　國　　111 　年　　1 　　月　　18　　日
                  勞動法庭
                      審判長法  官  陳慧萍
                            法  官  陳杰正
                            法  官  沈佳宜
正本係照原本作成。
不得上訴。
中　　華　　民　　國　　111 　年　　1 　　月　　18　　日

                            書記官  陳禹任